【裁判字號】    97,家抗,106
【裁判日期】    971210
【裁判案由】    指定遺產管理人
【裁判全文】
臺灣臺南地方法院民事裁定             97年度家抗字第106號
抗  告  人  財政部國有財產局臺灣南區辦事處臺南分處
法定代理人  乙○○
相  對  人  丙○○○○○
法定代理人  甲○○
前抗告人因相對人就被繼承人許李牙選任遺產管理人事件，對於
中華民國97年10月7日臺灣臺南地方法院97年度財管字第98號裁
定提起抗告，本院裁定如下：
      主      文
抗告駁回。
抗告程序費用新臺幣壹仟元由抗告人負擔。
      理      由
一、按先順序繼承人均拋棄其繼承權時，由次順序之繼承人繼承
    。其次順序繼承人有無不明或第四順序之繼承人均拋棄其繼
    承權者，準用關於無人承認繼承之規定。又繼承開始時，繼
    承人之有無不明者，由親屬會議於一個月內選定遺產管理人
    ，並將繼承開始及選定遺產管理人之事由，向法院報明。又
    第1178條所定之期限屆滿，無繼承人承認繼承時，其遺產於
    清償債權，並交付遺贈物後，如有賸餘，歸屬國庫。又繼承
    人有無不明而不能依民法第1177條選定遺產管理人時，得由
    利害關係人聲請法院選任之。民法第1176條第6項、第1177
    條、第1185條及第1178條第2項分別定有明文。
二、本件相對人於原審聲請意旨略以：被繼承人許李牙（女，民
    國○○年○月○○日生，身分證統一編號：Ｚ000000000號，91年7
    月8日死亡，生前最後住所：臺南市○○區○○里○○街66
    號）遺有臺南市○區○○段0000-0000地號、北區○○段000
    0-0000地號、安平區○○段0000-0000地號等三筆土地及臺
    南市○○路2號7樓之6建物一筆，因其繼承人均已拋棄繼承
    人，無法依民法第1177條選定遺產管理人，致許李牙滯欠92
    年至96年度地價稅、93年至97年度房屋稅款共計新臺幣（下
    同）57,040元及未來開徵之稅捐，無從辦理送達及徵收稅捐
    。為保障稅捐之徵收，相對人爰依法聲請本院選任財政部國
    有財產局臺灣南區辦事處臺南分處為被繼承人許李牙之遺產
    管理人等語。
三、原審法院裁定以：
  (一)相對人主張之上開事實，業據提出除戶謄本1紙、財政部財
    稅資料中心家庭成員（三親等）資料查詢清單1份、財政部
    臺灣省南區國稅局臺南市分局函查申報遺產稅復函1份、丙
    ○○○○○欠稅總歸戶查詢情形表1份（均影本）為證，經
    本院依職權調取本院91年度繼字第604號拋棄繼承卷宗審閱
    屬實，相對人主張堪信為真實；復查被繼承人許李牙之繼承
    人均已聲明拋棄繼承權，又未準用民法第1177條規定選定遺
    產管理人，而相對人為被繼承人之債權人，故相對人以利害
    關係人聲請選任被繼承人之遺產管理人，核與上開規定並無
    不合，應予准許。
  (二)查本件被繼承人許李牙之繼承人均已拋棄繼承權，足見渠等
    對被繼承人遺產之處置已漠不關心，而被繼承人許李牙之遺
    產，倘無人承認繼承時，將於清償債權，交付遺贈物後，歸
    屬國庫，即無人繼承之遺產若有賸餘，終歸國家所取得，則
    職司國有財產管理之有關機關自係最為適合擔任遺產管理之
    人，況上開機關就遺產管理之有關法律程序亦相當熟悉；故
    為使遺產之處置順利進行，並考量遺產管理之專業性與公平
    性，是相對人本於利害關係人身分聲請選任財政部國有財產
    局臺灣南區辦事處臺南分處為被繼承人許李牙之遺產管理人
    ，於法並無不合，應予准許。
四、抗告意旨略以：
  (一)按司法院74年10月15日（74）院台廳一字第05786號函示「
    嗣後各地方法院受理有關無人承認繼承遺產管理事件時，先
    順序繼承人均拋棄繼承，其次順序繼承人有無不明而應準用
    關於無人繼承之規定時，應先審核可否依民法第1177條規定
    選定遺產管理人。如無法選定遺產管理人者，因此類拋棄繼
    承事件，多屬遺債大於遺產，形同破產，儘量避免選任國有
    財產局為遺產管理人。」以及本局91年2月27日台財產局接
    字第0910004982號函轉司法院秘書長90年12月20日（90）秘
    台廳民一字第30224號函示「檢送司法院秘書長90年12月20
    日（90）秘台廳民一字第30224號函影本一份，司法院秘書
    長已轉知台灣高等法院等，請各法院受理有關無人承認遺產
    管理人事件時，宜注意依財政部修正之代管無人承認繼承遺
    產作業要點及該院74年10月15日（74）院台廳一字第05786
    號函辦理」。
  (二)查抗告人於97年10月13日接獲本院97年度財管字第98號民事
    裁定，選任為被繼承人許李牙之遺產管理人。經細閱該民事
    裁定理由欄第二項之記載「…被繼承人許李牙（民國○○年○
    月○○日生，身分證統一編號：Ｚ000000000號，91年7月8日死
    亡，生前最後住所：臺南市○○區○○里○○街66號）遺有
    臺南市○區○○段0000-0000地號、北區○○段0000-0000地
    號、安平區○○段0000-0000地號等三筆土地及臺南市○○
    路2號7樓之6建物一筆，因其繼承人均已拋棄繼承人，無法
    依民法第1177條選定遺產管理人，致許李牙滯欠92年至96
    年度地價稅、93年至97年度房屋稅款共計57,040元及未來開
    徵之稅捐，無從辦理送達及徵收稅捐。為保障稅捐之徵收，
    聲請人爰依法聲請本院選任財政部國有財產局臺灣南區辦事
    處臺南分處為被繼承人許李牙之遺產管理人等語。」衡諸一
    般常情，被繼承人許李牙之法定繼承人之所以聲明拋棄繼承
    ，不外乎被繼承人之遺債大於遺產，有破產之虞。審究本案
    ，被繼承人許李牙積欠相對人稅捐，但仍遺有三筆土地及一
    筆建物，惟其法定繼承人仍聲明拋棄繼承，足見被繼承人許
    李牙之遺債大於遺產；再者，人性戀財，若被繼承人果真留
    有其他遺產，於清償債務或稅捐後仍有剩餘，其繼承人豈會
    拋棄繼承之理？因之，被繼承人許李牙即可能屬於遺債大於
    遺產，有破產之虞。此類遺債大於遺產案件，已無多餘財產
    可收歸國有，其遺產管理人之主要職責為配合債權人及法院
    之查封、拍賣程序，以完成被繼承人債務之清償，類此案件
    ，並非得由專司管理國家財產之相關機關擔任遺產管理人，
    亦可選任具相關專業知識之律師或社會公正人士等擔任遺產
    管理人，一樣能達成被繼承人債務清償之目的與保護債權人
    之權益。
  (三)次查，抗告人因係國有財產之管理機關，執行事務預算為全
    國納稅義務人之所得，而國庫對於無人承認繼承之遺產向有
    期待權。而以被繼承人許李牙遺債大於遺產之情形，遺產管
    理程序終結時，通常已無遺產可收歸國有，則選任抗告人為
    遺產管理人期間將耗費之人力、時間實難以金錢衡量；且管
    理期間所需之花費亦由國庫代為墊付，不僅國庫權益受損，
    亦使全體納稅義務人共同承擔此不利益，造成國家資源於少
    數特定人之不公現象，懇請明鑑。
  (四)末查，民法第1179條亦明文規定，拋棄繼承之繼承人並非不
    可擔任遺產管理人，而被繼承人之配偶、子女或其他最近親
    屬較清楚被繼承人之遺產、債權債務關係，就該其債務必較
    抗告人明瞭，如由其擔任遺產管理人確能收事半功倍之效。
    是，此類拋棄繼承之遺產管理案件，實應以被繼承人之配偶
    、子女、其他最近親屬或具相關專業知識之律師、其他社會
    公正人士等為遺產管理人，更能加速遺產之清查與處理，為
    此請求原裁定廢棄及抗告程序費用由相對人負擔。
五、經查：
  (一)司法院前述函示，僅謂儘量避免選任抗告人為遺產管理人，
    並非謂不得選任其為遺產管理人，無非著眼於國有財產之考
    量，對於法院亦無拘束力。而前開臺灣高等法院臺南分院89
    年度家抗字第40號裁定之見解，亦屬個案之認定，情節或有
    不同，不當然得援用於本件。又被繼承人生前之債權債務關
    係及有關產權證明文件，抗告人得依其他方式獲悉或取得，
    另有關之印鑑，抗告人亦得依舉證責任分配方式辨識其真偽
    ，於其管理遺產上並無困難，而上開文件資料其最近親屬未
    必最為知悉。又繼承人均拋棄繼承，已無利害關係，是如選
    定由其擔任遺產管理人，實難期其將來執行職務能克盡職守
    ，公正客觀，以善盡管理人之職務自不宜選任彼等為遺產管
    理人。是抗告意旨以「被繼承人許李牙之最近親屬對於被繼
    承人許李牙生前之債權債務關係最為知悉，且相關重要證件
    印鑑及產權證明等重要文件目前仍家屬保管中，足認其有協
    助清理遺產申報遺產稅之能力和道義責任，故就適任與否加
    以考量，應以被繼承人許李牙之最近親屬為遺產管理人最適
    當」云云，自無可取。
  (二)被繼承人之遺產，於遺產管理人完成清償債權並交付遺贈物
    等清算程序前，是否有賸餘，無從知悉。而依上述說明，各
    順序之繼承人均拋棄繼承者，其剩餘財產歸屬國庫，而抗告
    人為國庫之綜理機關，為國有財產法第9條第2項所明定，其
    備有財產管理之專才，雖其經費支出屬國家資源，但保護無
    人繼承財產之債權人之權利，亦屬政府之義務。於遺產管理
    指定之實際運作，仍認選任國有財產局為遺產管理人較為妥
    適。是抗告意旨以「本件既有遺債大於遺產之虞，若選任抗
    告人為遺產管理人，抗告人仍須盡善良管理人之責任為其管
    理遺產、處理債務問題，其間所將耗費之人力、時間實難以
    金錢衡量；且管理期間所須之花費亦由國庫代為墊付，而若
    落得其遺產不足以清償，不僅國庫利益受損，更甚者，豈非
    造成浪費國家資源於少數特定人之不公現象云云」，亦無可
    採。
  (三)又相對人為被繼承人之債權人，如兼任被繼承人之遺產管理
    人，恐有利害衝突之虞，而不利於被繼承人之其他債權人，
    亦不宜選任其為遺產管理人。
  (四)綜上所述，原法院據此指定抗告人為被繼承人之遺產管理人
    ，經核並無不合。而抗告意旨復未述明原裁定選任其為被繼
    承人之遺產管理人有何違法或其他不當之處，其提起抗告，
    聲明廢棄原裁定，非有理由。
六、據上論結，本件抗告為無理由，爰依非訟事件法第21條第2
    項，第46條，民事訴訟法第495條之1第1項、第449條第1項
    、第95條、第78條，裁定如主文。
中    華    民    國    97    年    12    月    10    日
                      家事法庭  審判長法  官  鍾宗霖
                                      法  官  葉惠玲
                                      法  官  郭貞秀
上為正本係照原本作成。
抗告人如不服本裁定，僅得於收受本裁定正本送達後10日內以適
用法規顯有錯誤為理由，向本院提出再抗告狀（須附繕本一份及
繳納再抗告裁判費新臺幣1,000元），並經本院許可後始可再抗
告於高等法院。
中    華    民    國    97    年    12    月    10    日
                                      書記官  鄭隆慶


司法院資訊處製作；財團法人民間司法改革基金會備份。
